臺灣高等法院刑事判決　　　　　　92年度重上更(五)字第10號
上　訴　人　臺灣新竹地方法院檢察署檢察官
上　訴　人
即　被　告　丙○○○
選任辯護人　張振興律師
　　　　　　李成功律師
上列上訴人因被告貪污等案件，不服臺灣新竹地方法院83年度訴
字第352 號中華民國83年4 月30日第一審判決（起訴案號：臺灣
新竹地方法院檢察署83年度偵字第2853、2854、2855、3025、30
26號）提起上訴，經判決後，由最高法院第五次發回更審，本院
更為判決如下：
    主  文
原判決關於丙○○○投票行賄罪部分撤銷。
丙○○○共同連續對於有投票權之人交付賄賂，而約其投票權為
一定之行使，處有期徒刑壹年，褫奪公權年。扣案編號８載有
選舉人姓名、賄選金額之記事本壹本沒收。
    事  實
一、丙○○○原係苗栗縣議會第十二屆議員，並參加八十三年一
    月二十九日苗栗縣第十三屆縣議員選舉（係第一選舉區，含
    苗栗市、公館鄉、頭屋鄉）。詎丙○○○為謀求當選，竟於
    選舉期間，與負責其競選總部財務之丁○○（即其夫湯維岳
    之同居人，經最高法院發回更審，本院另案審理中）謀議賄
    選，而基於行賄有投票權人之概括犯意聯絡，推由丁○○出
    面統籌向選民為賄選事宜。丁○○基此，即與不詳姓名之年
    約五十歲、四十歲之成年女性樁腳及另成年男性樁腳各一人
    基於對於有投票權之人行求、交付賄賂之概括犯意聯絡，連
    續為下列投票行賄行為：
(一)於投票日前即八十三年一月二十二日至一月二十九日間某夜
    ，丁○○交付賄款予不詳姓名之成年女姓樁腳，囑其持丙○○○之競選傳單及內裝賄款之紅包，至苗栗縣苗栗市○○街
    六十一巷三十八號劉宗武住宅，向有投票權之劉宗武行求賄
    選，要求其投票予丙○○○，惟遭劉宗武當場拒絕，而僅止
    於行求賄選。
(二)復於同年月投票前某日，丁○○再交付賄款予不詳姓名之成
    年女姓及男姓樁腳，囑其分別攜帶至苗栗縣苗栗市○○街四
    十六號李鳳梅宅、同縣公館鄉中義村十二鄰二七一之一號林
    隆輝宅，各以每票一千元之代價，分別向有投票權之選民李
    鳳梅、林隆輝行求賄選，要求李鳳梅及林隆輝家中有投標權
    之人投票予丙○○○，並分別交付李鳳梅二千元（連同有投
    票權之家屬共計二票）、林隆輝四千元（連同有投標權之家
    屬共計四票）。
(三)丁○○復於投票日前數日之某日，親自持三千元賄款至同市
    ○○路高苗里大鬍子檳榔攤向有投票權之鄧集賢行求賄選，
    要求其家中有投標權之六票投票支持丙○○○，並當場交付
    每票五百元之賄款共三千元（含鄧集賢自己及鄧葉林榮、鄧
    裕仁、鄧裕民、鄧裕文、胡麗清共六票）。
二、嗣經檢察官在丙○○○住處搜索扣得丁○○所記載且係供賄
    選所用，上載有劉宗武、鄧集賢、林隆輝、李鳳梅等選民姓
    名住所電話之大本記事本一本（扣案編號８）暨與本案賄選
    無關之金錢明細表一張、記事本大本一本、小本六本又二十
    七張。
三、案經臺灣新竹地方法院檢察署檢察官自動檢舉偵查起訴。
    理  由
壹、證據能力部分：
一、按民國九十二年一月十四日修正通過之刑事訴訟法施行前，
    已繫屬於各級法院之案件，其以後之訴訟程序，應依修正刑
    事訴訟法終結之。但修正刑事訴訟法施行前已依法定程序進
    行之訴訟程序，其效力不受影響，刑事訴訟法施行法第七條
    之三定有明文。
二、查本案係於刑事訴訟法九十二年九月一日修正施行前繫屬於
    原審，迄至本院前審以九十年度重上更（四）字第二五一號
    審理，亦於九十一年五月一日辯論終結，而有關本案相關證
    據：即證人劉宗武、林隆輝、李鳳梅、鄧集賢、鄧葉林榮，
    共同被告即證人丁○○於警偵訊、原審及本院前審審理中之
    供述，及扣案載有劉宗武、鄧集賢、林隆輝、李鳳梅等選民
    姓名住所電話之大本記事本一本（扣案編號８）暨金錢明細
    表一張、另筆記七本又二十七張，均於原審審判期日及本院
    前審審理中依法提示被告辨識，並經合法調查，從而依上開
    施行法之規定，該訴訟程序之效力不因刑事訴訟法之修正施
    行而受影響，換言之，上開證據均俱證據能力，合先敘明。
貳、實體方面：
一、認定犯罪事實所憑之證據及理由：
（一）被告丙○○○係湯維岳之妻，在苗栗縣第一選舉區（含苗
      栗市、公館鄉、頭屋鄉）參與該縣第十三屆縣議員選舉，
      有苗栗縣選舉委員會八十三年一月二十九日臺灣省苗栗縣
      議會第十三屆議員選舉開票結果彙計總表乙份附於本院本
      審卷可參（第二五六頁）。又丁○○則為湯維岳之同居人
      （二姨太），負責掌理丙○○○選舉期間有關之財務等情
      ，業據被告丙○○○及共同被告即證人被告丁○○供明在
      卷（原審卷(一)第五九頁、第九三頁、第九六頁反頁、本院
      八十三年度上訴字第五六九四號卷第八六之一頁反頁、第
      一三八頁）。
（二）證人劉宗武於查賄小組訪談中證稱：大約於八十三年一月
      二十二日至一月二十九日之間（詳細日期記不清楚）某個
      晚上有一中年婦女（姓名不詳），手持丙○○○之競選縣
      議員宣傳單到我家來拜訪，我請她進入屋內，隨後她將宣
      傳單放在客廳的桌上，並請我支持丙○○○，離去之前，
      她從口袋拿出乙個紅包袋並向我表示「這是一點意思意思
      ，希望你收下支持丙○○○」，當選以後回來感謝，但遭
      我拒絕，該婦人隨即離去，因該婦女手持丙○○○競選縣
      議員之宣傳單，並請我支持丙○○○，故我確知該婦人為
      丙○○○之助選員，我不知道紅包袋內所裝為何物，但確
      定內裝有東西，依一般習慣判斷，應為候選人致贈選民之
      賄款（或紀念品）等語（見另裝訂之證人筆錄，封面記載
      八十三年訴字第三五二號卷第十二頁，註明證人Ｄ）；另
      於檢察官偵訊時仍具結證稱：八十三年一月二十二日至二
      十九日之間，有一中年婦女（姓名不詳）手持丙○○○之
      競選傳單，到我家拜訪，請求支持，中年婦女要走之前拿
      出一個紅包袋說：「請你全家支持，這是一點意思意思，
      請你支持丙○○○，當選以後再來感謝」，我就拒絕了，
      她就離開換別家去了，（問：為何知道她是丙○○○的助
      選員？）因為她手上拿著丙○○○之宣傳單，且有一疊宣
      傳單等情無訛（附於原審卷(一)第二三五、二三六頁）。而
      至原審審理中仍證稱：二十二日晚上九時左右，有人來，
      但不認識，那人是要向我買票；在八十三年三月八日調查
      站訊問及八十三年四月十八日偵訊中所言，均屬實在；有
      人要我投票給丙○○○等語在卷（原審卷(二)第三四三頁）
      。迄至本院前審，經受命法官訊以苗栗第十三屆縣議員選
      舉期間是否有一中年婦女在八十三年一月二十二日至一月
      二十九日間有拿丙○○○的宣傳單請你支持並給你一個紅
      包時，仍具結答稱：我當場拒絕，並沒有看到紅包有多少
      錢，係年約五十歲左右婦人，操客家口音、中等身材，拿
      紅包給我等語（見本院上更（一）卷第八二頁）。是綜合
      證人劉宗武上開所言，足認丙○○○確係經由不詳姓名年
      約五十歲左右之女姓樁腳向劉宗武行求賄選遭拒。至證人
      劉宗武於本院九十二年度重選上更（四）字第三號被告丁○○妨害投票乙案審理中，雖於九十二年八月二十六日到
      庭證稱：我一直是說，我在門口就拒絕了，根本沒有讓她
      進門，她也沒有說要支持何人，她拿紅包的時候也沒有說
      要支持何人，我是想紅包裡有宣傳單，就知道要支持何人
      ，但是我沒有拿紅包，所以我不知道要支持何人云云（見
      該刑事卷第六三頁）。與其前開歷次所供雖有不符，但就
      確有候選人之助選員企圖向其行賄，則仍指陳不移。則候
      選人所屬助選員既企圖向證人拜票行賄，焉有不表明係屬
      何候選人之理？況劉宗武於九十二年八月二十六日作證時
      ，距本案發生時間已近九年有餘，能否清晰記得八十三年
      一月間之事，殊有疑義，自仍以其於案發之初所言，較為
      可採。從而劉宗武於本院九十二年度重選上更（四）字第
      三號之證詞，爰不足為被告有利之證明，合此說明。至被
      告向劉宗武所行求之金額，因劉宗武於遭行求時即行拒絕
      ，且未拆開紅包袋，故此部分行求之賄款雖難認定，但並
      不影響於被告此投票行賄之行為，併此敘明。
（三）證人林隆輝於查賄小組訪談時稱：「檢察官依據本屆縣議
      員丙○○○因涉嫌賄選遭查扣之帳冊資料顯示，湯議員於
      公館地區向我行賄買票，帳冊中記載「林隆輝中義村二八
      六號」，是實在；買票費用是一人新台幣一千元；當時該
      費用係送至我家中（中義村十二鄰二七一號之一），因我
      家中沒有大人在家，由小孩代收，共計收取四仟元（我夫
      婦二人及我雙親共四位投票權人），我父母均已八十餘歲
      ，對此事並不了解；前述費用究竟由何人致送，我並不清
      楚，只知道收到該筆費用是要支持丙○○○云云（見另裝
      訂之證人卷第二四頁、第二五頁，註明證人Ｈ）；而於檢
      察官偵訊時則亦具結證稱：是丙○○○的助選員（不詳姓
      名男子）送四千元（一票一千元）來給我，因為我家共有
      四張選票（我夫妻及父母），沒有夾宣傳單，助選員叫我
      小孩將錢交給我們，並說錢是丙○○○送的，我小孩已小
      學六年級等情在卷（附於原審卷(一)第二三二頁反頁）。至
      原審審理中仍證謂：有人去我家拿錢給我小孩四千元，是
      一位男孩子拿丙○○○的四千元給我小孩，是在選前三天
      等情無誤（原審卷(二)第三四六頁）。且於本院另案九十二
      年度重選上更（四）字第三號被告丁○○妨害投票乙案審
      理中亦供證如一（見該刑事卷第九０頁）。雖證人林隆輝
      就送四千元至其住處，係丙○○○之助選員者，係聽聞自
      其子，但林隆輝返家時，其子告知確有人送四千元至其住
      處，並稱係丙○○○之助選員所送，而其家中確有以信封
      袋所裝四千元等事實，則係其親身見聞，而揆諸林隆輝之
      子，於八十三年一月間僅小學六年級，茲如前述，是若未
      有人特別向其提及丙○○○，焉會知道如此轉告其父即林
      隆輝！？是益證林隆輝之證詞，仍具證據能力且堪足採信
      。
（四）證人李鳳梅於查賄小組訪談時陳稱：約於八十三年一月間
      （距縣議員選舉前一、二日），有位候選人丙○○○之助
      選員（女性，年齡約四十歲左右），到我家中並交付二仟
      元給我，並要我投丙○○○一票（每票一千元，該助選員
      共向我家買二票），並隨即離開云云（見另裝訂之證人筆
      錄卷第二六頁，註明證人Ｉ）；於經檢察官偵訊時亦結證
      證述：選舉前二天，有一位不詳姓名的女子，來我家自稱
      係丙○○○的助選員，年紀大約四十歲，對我說：「只要
      妳家支持二票就好」，然後就拿二千元（一票一千元）給
      我，我來不及還給她，又怕得罪候選人，該女子就離開，
      是吃過完飯後才來，是獨自一人來，交錢及丙○○○的傳
      單給我等節甚詳（附於原審卷(一)第二二九頁反頁）。至原
      審審理中時仍續證述：選前二、三天我很忙，有個女孩進
      來要我選丙○○○，並把宣傳單放在桌上，等那人走了，
      我把宣傳單拿起來，宣傳單下有二千元，但我不確定他一
      定是丙○○○的助選員，我追出去來不及錢給他，看不到
      那人，我家有我與妹妹二票等情（原審卷(二)第三四六頁反
      頁）。及迄本院前審仍證稱：係年約四十歲左右中年女子
      請我支持丙○○○等語（見本院上更 (一)　卷第八二頁
      反頁）。至李鳳梅於本院本案更四審審理中及本院另案九
      十二年度重選上更（四）字第三號被告丁○○妨害投票乙
      案審理中，雖於九十二年八月二十六日到庭證稱：當時有
      一個婦人很胖，我在煮菜，抽油煙機很吵，我家大門沒關
      ，她進來後只聽到拜託拜託，我追出去，她人就已經不見
      了，我只看到桌上有二千元，還有很多人的宣傳單；沒有
      注意桌上二千元下有無壓著何人的宣傳單云云（見本案更
      四卷第一三九頁、及九十二年度重選上更（四）字第三號
      刑事卷第六四、六五頁），雖其改稱不知交二千元者為何
      候選人，但就確有候選人之助選員交付賄款向其行賄，則
      仍指陳不移。則候選人所屬助選員既向證人拜票行賄，焉
      有未明確表示係請證人支持何候選人之理？否則該二千元
      豈非白費。是證人李鳳梅因多次經法院傳訊，或迫於壓力
      ，閃爍其詞，或因至九十二年八月二十六日離發案時已九
      年有餘，而記憶不清，均不無可能，是自仍以其於案發之
      初所言較為可採。從而李鳳梅於本院九十二年度重選上更
      （四）字第三號所為證詞，亦不足為被告有利之證明，併
      此說明。
（五）另證人鄧集賢於檢察官偵訊時亦結證稱：收到丙○○○的
      三千元，六票，每票五百元；是丙○○○她先生的小老婆
      （丁○○）拿到我的檳榔攤（大鬍子檳榔攤）給我，拜託
      我投給丙○○○，也拿一疊傳單給我，叫我幫她發；投票
      日前約十幾天就拿給我了云云（見另裝訂之證人筆錄卷第
      二０頁、第二一頁，註明證人Ｇ）。至雖證人鄧集賢於原
      審及本院前審改稱：僅受託散發傳單未收受買票賄款；共
      同被告即證人丁○○亦稱：曾於選舉前十多天，拿二千元
      至大鬍子檳榔攤交付鄧集賢，作為幫忙散發丙○○○競選
      傳單之酬勞云云（本院八十三年度上訴字第五六九四號卷
      第八六之一頁反頁），然上開被告丙○○○住處查扣編號
      ５及６之記事本內，已另載有丁○○該筆交付鄧集賢散發
      傳單酬勞之款項記載，而於扣案編號８之記事本內復有鄧
      集賢收受買票賄款之記載，顯見被告丙○○○與丁○○除
      委託鄧集賢幫忙散發丙○○○之競選傳單支付二千元外，
      復另交付賄選之賄款三千元向鄧集賢買票甚明。共同被告
      丁○○指稱係宣傳費用；及證人鄧集賢改稱未收受買票賄
      款云云，分係卸責及諉卸迴護之詞，不足採信。
（六）再證人鄧集賢之妻鄧葉林榮於八十三年三月二十一日偵查
      中證稱：在接近投票日的時候，廖沈菊拿了三千元到我家
      ，說這些錢是丙○○○的，請支持她。雖與證人鄧集賢於
      同日證稱：是丁○○拿三千元到我檳榔攤給我，要我投給
      丙○○○，互有不符。然證人鄧葉林榮於另案即本院八十
      七年度上更（二）字第二０二號被告丁○○、邱炳坤等瀆
      職案件原審及本院前審調查時，一再陳明當日廖沈菊送來
      三千元，係為邱炳坤買票無訛，因檢察官突然問話，一時
      驚嚇，而誤指丙○○○前來買票等語，有本院八十七年度
      上更（二）字第二０二號判決在卷可稽。足見廖沈菊向鄧
      集賢買票，係在鄧集賢家中交付鄧妻鄧葉林榮三千元，賄
      買家中之六票，要求支持邱炳坤；丁○○則在鄧集賢所經
      營之檳榔攤交付三千元向鄧集賢買票，要求支持丙○○○
      ，二筆金錢雖同為三千元（六票，每票五百元），但交付
      金錢者一為廖沈菊，一為丁○○；交付地點一為鄧集賢家
      中，一為鄧集賢經營之檳榔攤；交付之對象一為鄧葉林榮
      ，一為鄧集賢，顯係不同之賄選事實。證人鄧葉林榮在偵
      查中指稱「廖沈菊拿三千元要其投票支持丙○○○」，應
      係鄧葉林榮一時陳述錯誤，將「邱炳坤」誤為「丙○○○
      」所致。況以選舉競爭激烈之情況，選民同時收受不同候
      選人所交付之賄款，亦不違背經驗法則，則鄧葉林榮雖已
      收受廖沈菊交付用以支持邱炳坤之賄款，鄧集賢自可能再
      接受丁○○所交付用以支持丙○○○之賄款等情。證人鄧
      葉林榮上開偵查中所稱，自不得為被告丙○○○有利之認
      定，附此敘明。
（七）復依檢察官於被告丙○○○住處所查扣之記事本大、小本
      共八本，其中編號８之該本記事本內，除均載劉宗武、林
      隆輝、李鳳梅之住址、電話等記錄外，另劉宗武之名下亦
      有（坤孫女）並將「付妃」二字刪除，另載「退」字之記
      錄，核與劉宗武所供拒絕收受買票賄款之事相符；又證人
      鄧集賢於偵查中證稱：係丁○○持款前來行賄支持丙○○○，而於編號８之記事本亦載有鄧集賢「付妃」二字，核
      與鄧集賢證稱「已收受賄款」之情節相符，且依鄧集賢前
      開所述，丁○○尚同時交付丙○○○宣傳單請其散發乙節
      ，顯見鄧集賢與丁○○應甚熟識，是當無於距案發最早之
      初即陳述錯誤或構陷丁○○及丙○○○之必要。由上，更
      足佐證人劉宗武、林隆輝、李鳳梅、鄧集賢前開所證各情
      ，應非子虛而堪採信。
（八）按丁○○除係被告丙○○○之夫乙○○同居人，並為丙○○○掌管競選財務事宜，而被告丙○○○在選舉期間，均
      在外四處拜訪選民，其競選事務所有之財務均委由丁○○
      掌管辦理，此據被告丙○○○及共同被告即證人丁○○供
      明無訛（詳原審卷(一)第五九頁、第九三頁、第九六頁反頁
      、本院八十三年度上訴字第五六九四號卷第八六之一頁反
      頁、第一三八頁）。衡情，縣議員選舉動員人力龐大，是
      候選人及其助選人員，無不各司其事，選舉期間之行賄買
      票行為鮮少由各候選人親自為之，是候選人就其賄選事宜
      已難諉為不知，何況丁○○既為丙○○○掌管競選財務事
      宜，則丙○○○所屬不詳姓名之樁腳持以向證人劉宗武、
      林隆輝、李鳳梅行賄之款項，應係丁○○交付者無疑，遑
      論丁○○亦有親自交付賄款之行為。再者，丁○○依其職
      掌，顯亦係丙○○○選舉團隊之核心決策者之一，則被告
      丙○○○就丁○○所行向選民賄選之事，容無不知之理。
      可見，被告丙○○○係採分工合作之方式，共同基於投票
      行賄之概括犯意聯絡，利用組織分工，推由丁○○及不詳
      姓名之約五十歲、四十歲之成年女性樁腳及另成年男性樁
      腳各一人實施行求、交付賄款之行為至然。被告丙○○○
      自難辭其賄選買票之共同罪責。
（九）綜上，本案事證明確，被告丙○○○前開賄選之犯行，堪
      以認定。
二、被告辯解不可採之理由：
（一）訊據上訴人即被告丙○○○矢口否認有賄選犯行，辯稱：
      八十三年縣議員選舉期間，因忙於拜訪選民，競選事務所
      之一切事務均由其夫湯維岳及丁○○等人負責，並未曾集
      資向選民賄選。至證人林隆輝、李鳳梅、劉宗武指稱有人
      持其傳單向選民賄選，然該四人所稱持單賄選之人，均無
      證據證明受其指使。而鄧集賢部分之二千元，乃丁○○基
      於鄰居之誼，請其代發傳單之酬勞，並非賄款；另三千元
      ，鄧集賢則係將廖沈菊交付之賄款誤記為丁○○所交付，
      另扣案之大小記事本八本，係伊公公湯運來參選苗栗市市
      民代表所留下，並非此次選舉所作云云。
（二）然查：
  １、本件向選民賄選之事，被告丙○○○係與丁○○採分工方
      式，而具犯意聯絡及行為分擔，業經本院認定如前（壹之
      一（八）所述），被告徒以伊僅負責拜訪選民云云，而否
      認賄選乙事，洵非可取。另證人林隆輝、李鳳梅、劉宗武
      於本案偵查、原審及本院審理中所證述，及證人鄧集賢於
      偵查中之證述，何以可採，亦據本院詳予認定如前綦詳，
      被告謂該證人所述不足為其有罪之證明，亦無足採。
  ２、至被告丙○○○雖又辯稱：扣案之證物大小記事本八本，
      係湯維岳已故之父湯運來早年競選苗栗市市民代表時所記
      載，並非此次選舉所作，其中一月十七日至十九日載有與
      丙○○○同區競選之乙○○，載有湯運來於六十三年至七
      十九年間於光復路住所支出之電費、瓦斯費及房租，湯維
      岳、湯忠岳分別在一月十七日及一月十八日在新竹企銀開
      戶，各支出一千元之紀錄，均係七十九年之開戶資料，又
      編號８記事本之名冊，其中記載有吳成福、廖秀樟，但吳
      成福已於七十三年七月十八日死亡，廖秀樟則亦於七十八
      年十一月二十六日死亡，並提出開戶資料，開戶印鑑證明
      影本及吳成福、廖秀樟之
      來自七十一年八月至八十二年六月二十六日止，擔任苗栗
      市民代表大會二、三、四屆代表，固有苗栗市民代表會任
      職證明書在卷可稽。惟上開湯維岳、湯忠岳一月十七日、
      十八日各支出一千元之紀錄及有關電費、瓦斯費及房租之
      記載，係記載於扣案載編號７之記事本後數第二頁，與編
      號８記事無關，該記事本並未經採為被告丙○○○犯罪依
      據。又查編號８記事本之記載，數十頁之內容均分類、分
      區、分里鄰列載競選之轄區之選民住所及電話，並在每人
      後面附載人際關係情形，有該記事本可參，而上開編號８
      記事本係同案被告丁○○所記錄，已為丁○○所是認（本
      院本審刑事卷第二四七頁），並稱湯運來每次選舉即將該
      本子拿出來使用云云，然縱該記事本係本次選舉前已製作
      完成，且載有本次選舉與被告丙○○○同區競選之乙○○
      ，及業已死亡之吳成福、廖秀樟二人，惟被告丙○○○八
      十三年競選時，與湯運來係同一選區，此為被告所不爭，
      是上開編號８記事本縱係湯運來當年競選時陸續搜集之選
      民資料，但被告丙○○○既與湯運來之選區相同，選民亦
      應多屬相同，則被告丙○○○競選時，以該記事本資料，
      作為競選拉票之參考，並非不可能。再參諸上開名冊部分
      之記載多係藍筆記錄，而關於鄧集賢、劉宗武部分之收款
      、退款記錄則係紅筆附註，且與前開證人鄧集賢、劉宗武
      在偵查中之初供相符，顯見上開選民之資料縱係建立作成
      在前屬實，並不能當然排除被告丙○○○競選使用該編號
      ８記事本之事實，況若該記事本上於選民姓名欄位下以紅
      筆註記「付」、「退」者均僅一次，則若係湯運來每次選
      舉時所使用，何以僅有單次之註記？益知丁○○所言，顯
      與事實有間，而難憑信，從而，該記事本究係何時所製作
      ，均無法據以推翻證人鄧集賢、劉宗武之前開證詞，而為
      有利被告之認定。另被告於本院更四審審理後，雖以「付
      妃」二字，係指交付樁腳工資予甲○○而言為提起第三審
      上訴之理由，而證人丁○○、甲○○、乙○○於本院九十
      二年度重選上更（四）字第三號審理中及丁○○、甲○○
      於本案本審審理中雖亦均附合稱所載「付妃」二字，均係
      湯運來競選縣議員時，由丁○○將要給付樁腳散發宣傳單
      之工資交由甲○○轉付云云（見本院九十二年度重選上更
      （四）字第三號卷第五九至六二頁、第一四七頁及本院本
      審刑事卷第二四六至二四九頁，九十四年三月二十九日審
      判筆錄）。然綜觀全卷，被告迄至本院更四審調查時均未
      以此為抗辯，而係至該審九十一年五月二日審判期日中，
      辯護人始請求查明「付妃」二字何意，並請求查明乙○○
      太太是否叫做甲○○云云（本院本審更四卷第三五一頁）
      ，是被告於本案審理長達八年之久，既均未提出此情，且
      於本案原審於審判期日就該記事簿本所載鄧集賢「付妃」
      ，劉宗武「退」等各代表何意質諸被告及丁○○時，被告
      係答稱：「不清楚」，而以證人身分到庭之丁○○亦僅敘
      及：這是上屆選舉留下來供作參考用的云云（詳原審卷第
      二五七反頁、第二五九頁），是被告丙○○○、丁○○於
      距案發最近之原審審理中既或稱不清楚或未僅言上屆選舉
      之用，並未就法院所質問題具體說明，則何以於事隔八、
      九年之後，始忽然回復記憶，而能明確解釋悉該「付妃」
      記載之真意？此顯悖於常理，渠等所述是否事後編造之詞
      ，已非無疑。況證人劉宗武並非為湯運來散發宣傳單之樁
      腳者，此由證人劉宗武迭稱不認識丙○○○等人即知，則
      丁○○為何在劉宗武名字下記載「付妃」？再，既係屬代
      為發放宣傳單之工資，則發放者，又焉有拒收者？是證人
      甲○○於本院九十四年三月二十九日審判期日所證述：記
      事本裡記載「退字」，是表示我拿錢去時對方人不在或不
      肯收云云，益證渠等所言，係為附合該記載內容而設詞者
      甚明。是扣案編號８記事本上以紅筆所註記「付妃」二字
      ，實難認係丁○○交付甲○○之意，更遑論係指給付樁腳
      之工資。至已收受賄款之李鳳梅，其於記事本欄位下雖屬
      空白，但此或為丁○○漏未記載或記載方式有異，不一而
      足，因被告否認犯行，故此自無法查證，但仍難依此記載
      方式之相異，即遽推翻證人李鳳梅證詞之可信度。依上，
      共同被告丁○○、證人甲○○、乙○○等前開所言，或係
      飾卸己責或係迴護之詞，均礙難採信，亦不足為被告丙○○○有利之認定。
（三）被告所辯各節，均礙難採信。至被告辯護人於本院辯論終
      結，固又具狀請求勘驗證人鄧集賢於偵查中之錄音內容，
      及聲請傳喚證人鄧葉林榮及廖沈菊，然辯護人於辯論終結
      前已表示無證據請求調查，是其於本案辯論終結方為上開
      請求，已有故為延滯訴訟之虞。況證人鄧集賢、鄧葉林榮
      於其前之證言，何者可採，何者不可採，業經本院詳予認
      定如前，而廖沈菊交付鄧葉林榮之三千元與被告丙○○○
      無關，亦經本院查明無誤，辯護人前開所提調查證據之方
      法，本院認為均無必要，末此說明。
、論罪部分
一、被告丙○○○於選舉議員時，以行求、交付賄賂，要求有投
    票權之選民，約其投票權為一定行使，而其就劉宗武部分，
    僅於行求階段，即遭拒絕，是核其此部分所為係犯刑法第一
    百四十四條之對有投票權人行求賄賂罪；而就林隆輝、李鳳
    梅、鄧集賢部分則已交付賄賂，故核其各該行為均係犯刑法
    第一百四十四條之對有投票權人交付賄賂罪。被告丙○○○
    與丁○○及年約五十歲、四十歲之成年女性樁腳及另成年男
    性樁腳各一人，各有犯意聯絡及行為分擔，俱為共同正犯。
    被告丙○○○一次對有投票權人行求賄賂罪，三次對有投票
    權人交付賄賂罪之行為，時間緊接，犯罪構成要件相同，顯
    係基於概括犯意為之，應依連續犯規定，依情節較重之對有
    投票權人交付賄賂之一罪論，並加重其刑。
二、又被告行為後，公職人員選舉罷免法（下稱選罷法）於八十
    三年七月二十三日經修正公布，增列第九十條之一規定：對
    有投票權之人，行求期約或交付賄賂或其他不正利益，而約
    其不行使投票權或為一定之行使者，處五年以下有期徒刑，
    得併科新臺幣四十萬元以上四百萬元以下罰金。經比較新舊
    法，以行為時法即刑法第一百四十四條之投票行賄罪較有利
    於被告丙○○○，依刑法第二條第一項但書之規定，自應依
    行為時法加以處罰，合此說明。
肆、原審判決應予撤銷之理由及本案科刑沒收之理由：
一、原審據以對被告丙○○○論罪科刑，固非無見，惟查：
 (一)被告丙○○○投票行賄行為後，選罷法於八十三年七月二
     十三日經修正公布，增列第九十條之一，原審未及比較。
 (二)被告丙○○○係與丁○○、不詳姓名之二名成年女子及一
     名成年男子共同為投票行賄罪，原審僅認被告丙○○○與
     丁○○、不詳姓名之成年樁腳為共犯，及認丁○○向鄧集
     賢行賄之賄款係交付鄧集賢、鄧葉林榮云云，均有未洽。
二、被告丙○○○上訴意旨，猶執前詞否認犯罪，及檢察官就被
    告丙○○○此部分犯行未據理由上訴，固均無可取，然原判
    決既有前述可議之處，自應由本院撤銷改判。爰審酌被告丙○○○以賄選之方式競選議員，嚴重敗壞選風，影響選舉之
    公正，戕害民主政治之真諦，及被告犯罪之動機、手段及犯
    後之態度等其他一切情狀，量處如主文第二項所示之有期徒
    刑一年，並依據選罷法第九十八條第三項之規定，宣告褫奪
    公權三年，以示懲儆。扣案被告丙○○○所有編號８之記事
    本，係供本件犯罪所用，爰併宣告沒收之。至扣案被告丙○○○所有編號一，係一般電話本，尚難推定係供犯罪所用，
    其餘編號二係記載日期（一月六日至一月二十六日）、人名
    、個數及金額，並有註明鄰里；編號三係記載姓名、票數、
    鄰及住址，並於部分票數以紅色圈起，加註三角形；編號四
    係以標籤註明里，並分別載有姓名、住址、電話及金額；編
    號五係以標籤註明里，並分別載有姓名、住址、電話及金額
    ；編號六係以標籤註明里，並分別載有姓名、住址、電話及
    金額；編號七係以里區分，記載日期（一月七日至一月二十
    四日），並於載有金額、姓名、票數、總票數、小計及合計
    ，記載十二月二十三日至一月二十二日之收入及一月六日至
    一月二十六日之雜支。另金錢明細表一張及記事簿二十七張
    ，雖亦有關於金錢、票數之記載，惟依該等記事簿及金錢明
    細表內容所示，固有供賄選使用之疑，惟均無本件被告丙○○○向鄧集賢、劉宗武、李鳳梅、林隆輝賄選之記載，核與
    本件無涉，自均不得宣告沒收，末此敘明。
據上論斷，應依刑事訴訟法第369 條第1 項前段、第364 條、第
299 條第1 項前段，刑法第144 條、第2 條第1 項但書、第56條
、第37條第2 項、第11條前段、第38條第1 項第2 款，公職人員
選舉罷免法第98條第3 項，罰金罰鍰提高標準條例第1 條前段，
判決如主文。
本案經檢察官賴俊雄到庭執行職務。
中　　華　　民　　國　　94　　年　　4 　　月　　19　　日
                  刑事第二十庭審判長法  官  陳貽男
                                    法  官  高明哲
                                    法  官  許仕楓
以上正本證明與原本無異。
如不服本判決，應於收受送達後10日內向本院提出上訴書狀，其
未敘述上訴之理由者，並得於提起上訴後10日內向本院補提理由
書狀（均須按他造當事人之人數附繕本）。
                                    書記官  劉貞達
中　　華　　民　　國　　94　　年　　4 　　月　　22　　日
附錄本案論罪科刑法條全文
刑法第144 條：
對於有投票權之人，行求、期約或交付賄賂或其他不正利益，而
約其不行使投票權或為一定之行使者，處5 年以下有期徒刑，得
併科7000元以下罰金。
公職人員選舉罷免法第98條第3 項：
犯本章之罪或刑法分則第六章之妨害投票罪，宣告有期徒刑以上
之刑者，並宣告褫奪公權。
